---
title: "Anexo C. Diccionario de datos de las tres bases"
subtitle: "Reto SIMA, etapa 2"
lang: es
format:
  docx:
    reference-doc: plantillas/referencia_anexo_horizontal.docx
    toc: false
    number-sections: false
execute:
  echo: false
  warning: false
  message: false
---

```{r}
#| label: datos
suppressPackageStartupMessages(library(data.table))
ac <- fread("output/etapa2/anexo_c_diccionario.csv", encoding = "UTF-8", colClasses = "character")
n_base <- ac[, .N, by = base]
```

Una fila por columna de cada base publicada en `data/clean/`: horaria (`sima_horario_limpio_AAAA.csv`, `r n_base[base == "horaria", N]` columnas), diaria (`sima_diario_2020_2025.csv`, `r n_base[base == "diaria", N]`) y muestra de la etapa 2 (`muestra_pm25_2021_2025.csv`, `r n_base[base == "muestra", N]`). Lo genera `scripts/06b_anexo_c_diccionario.R`, que también agrega el dominio y los porcentajes de nulos a `data/clean/DICCIONARIO.csv`.

**% nulos antes:** porcentaje de horas faltantes de la variable en el Excel original, sobre las 762 792 horas de la malla de todas las hojas-año 2020–2025, incluidas las 8 189 horas sin fila; en las bases diaria y muestra se repite el de la variable horaria de origen. Las columnas construidas en la limpieza (banderas, conteos de horas, componentes del viento, temporada, núcleos, indicadores) dicen "no aplica (derivada)". **% nulos después:** porcentaje de celdas vacías en la base publicada. **Dominio:** para una medición, el rango de validez aplicado por hora y el rango observado después de la limpieza; para una bandera, los códigos presentes; para una categórica, sus valores.

```{r}
#| label: tabla
#| results: asis
celda <- function(x) gsub("|", "\\|", x, fixed = TRUE)
nombres_base <- c(horaria = "Horaria", diaria = "Diaria", muestra = "Muestra")
anchos <- c(7, 13, 23, 9, 9, 43, 9, 8)   # proporcion de ancho de cada columna
encabezado <- c("Base", "Columna", "Descripción", "Tipo", "Unidad", "Dominio o valores permitidos",
                "% nulos antes", "% nulos después")
filas <- ac[, paste("|", nombres_base[base], "|", celda(columna), "|", celda(descripcion), "|", tipo, "|", unidad, "|",
                    celda(dominio), "|", pct_nulos_antes, "|", pct_nulos_despues, "|")]
cat("|", paste(encabezado, collapse = " | "), "|\n",
    "|", paste(strrep("-", anchos), collapse = "|"), "|\n",
    paste(filas, collapse = "\n"), "\n", sep = "")
```
